【裁判字號】    92,上訴,1478
【裁判日期】    920924
【裁判案由】    偽造文書等
【裁判全文】
臺灣高等法院臺中分院刑事判決                  九十二年度上訴字第一四七八號
    上  訴  人
    即  被  告  甲○○
    選任辯護人  楊銷樺律師
右上訴人因偽造文書等案件，不服臺灣台中地方法院九十一年度訴字第一七○一號中
華民國九十二年五月二十七日第一審判決（起訴案號：臺灣台中地方法院檢察署九十
年度偵字第二二二○四號），提起上訴，本院判決如左：
    主  文
原判決撤銷。
甲○○行使偽造私文書，足以生損害於他人，處有期徒刑陸月，如易科罰金，以參佰
元折算壹日。如附表所示之行動電話業務（租用／異動）申請書及行動電話機（手機
）申購單上偽造之「乙○○」署押均沒收。
    事  實
一、甲○○原係設於臺中市○○路一八五號五樓之十五「皇家電通聯盟」之負責人，
    經營電信器材買賣及代辦電信通訊業務，因於民國八十九年四月間，曾受乙○○
    委託代為申辦行動電話，惟事後乙○○因故並未辦理，復未取回其原交付之國民
    身分證影本及所填載未完成之申請資料，甲○○乃因此持有乙○○之國民身分證
    影本及申請資料。詎於九十年三月底某日，甲○○為圖免付費而使用通話服務之
    財產上之不法利益，竟基於意圖為自己不法之所有及行使偽造私文書之犯意，冒
    用如附表所示乙○○之名義，於如附表所示之時間、地點，先利用不知情之姓名
    年籍不詳之成年人偽填乙○○原遺留在該通信行之如附表所示中華電信股份有限
    公司（下稱中華電信公司）南臺中營運處行動電話業務（租用／異動）申請書（
    下稱申請書），並在該申請書上偽造如附表所示之乙○○署押後，再將上揭偽造
    申請書之私文書連同上揭持有之乙○○國民身分證影本交付不知情之丙○○，並
    利用不知情丙○○代為填寫神腦國際─行動話機（手機）之申購單（下稱申購單
    ），並在該申購單上偽造如附表所示乙○○署押，由丙○○偽造該申購單私文書
    後，再由丙○○連同前揭偽造之申請書私文書等資料持之行使，以代為向中華電
    信公司南臺中營運處申請辦理如附表所示之行動電話門號，致使中華電信公司承
    辦人員陷於錯誤，而誤認如附表所示之被害人乙○○本人有意申請租用如附表所
    示之0000000000號、0000000000號及000000000
    0號等行動電話門號，而同意該申請書所載之申請，並交付該三行動電話門號之
    用戶識別卡（即ＳＩＭ卡）三張，且均足以生損害於乙○○及中華電信公司對於
    客戶資料管理、行動電話使用者帳務管理上之正確性。而甲○○在取得如附表所
    示之行動電話門號之用戶識別卡（即ＳＩＭ卡）後，復基於意圖取得免付費而使
    用通話服務之財產上不法利益之概括犯意，自九十年三月底起同年五月二十二日
    止，先後於不詳地點，以上揭門號之ＳＩＭ卡置入自己所有之行動電話機內，連
    續多次利用上揭ＳＩＭ卡撥打行動電話與友人聯絡，使中華電信公司之行動電話
    通信系統陷於錯誤，誤以為前開門號之申請人將按時繳納行動電話使用費，而提
    供通信服務之財產上利益，迄九十年五月二十二日中華電信公司停用上揭行動電
    話門號時，總計甲○○以上揭三張行動電話用戶識別卡取得相當於財產上不法利
    益之免付通信費用各達新臺幣（下同）六千六百四十三元（000000000
    0號部分）、一千一百三十元（0000000000號部分）及六百八十一元
    （0000000000號部分）。嗣因乙○○接獲上揭中華電信公司製發之繳
    費帳單，發現有遭人冒名申辦行動電話門號之情形，經向中華電信公司查詢後，
    始查悉上情。
二、案經告訴人乙○○訴由臺灣臺中地方法院檢察署檢察官偵查起訴。
    理  由
一、訊據上訴人即被告甲○○（以下簡稱被告）矢口否認有何右揭犯行，並辯稱：伊
    之前雖曾委託證人丙○○辦理過行動電話門號，然因委託辦理之門號甚多，且均
    由公司之業務員負責辦理，故本件所申請之門號是否亦在委託辦理之列，並不清
    楚，況事後亦未曾收到丙○○所交付之上揭行動電話門號之ＳＩＭ卡，顯見伊並
    未委託丙○○辦理本件行動電話門號，且未有冒用乙○○之名義申請門號之情事
    云云。
二、經查：
（一）上揭號碼為0000000000號、0000000000號及00000
      00000號等行動電話門號，均非由告訴人乙○○所申辦，且該申辦時所附
      之國民身分證，確係乙○○於八十九年四月間遺留在被告甲○○所開設之通信
      行，且由甲○○所持有中，而該申請書及申購單上關於申辦人欄、同意人欄或
      客戶欄上之「乙○○」簽名，均非被害人乙○○所為，且上揭遭冒名申請之行
      動電話門號，亦經撥打如上所述之金額未獲付費等情，業據告訴人乙○○於偵
      查及原審調查時指訴綦詳（見偵查卷第三○、三一頁、原審卷第十八、二○頁
      ）。另證人即接受被告委託辦理本件行動電話門號之丙○○亦分別於警訊及偵
      查中證稱：「我和乙○○沒有關係。甲○○和我是生意往來之認識，沒有其他
      仇恨或糾紛。只是於九十年三月間，他委託我幫乙○○申請中華電信0000
      000000、0000000000、0000000000號等行動電話
      門號。」、「於九十年三月間，甲○○：：：委託我向中華電信公司申請行動
      電話三支門號，是甲○○親自到我公司找我，代辦每件一百元，平常有幫他到
      中華電信公司申請：：：。」、「（問）本件電話是你代辦？（答）是的。（
      問）何人委託？（答）皇家電通聯盟甲○○。」、「（問）申請書何人填寫？
      （答）甲○○拿來時即已填好，我只有填其中的門號號碼，另申購單也是已填
      好了。」（見偵查卷第四頁反面、第三一頁反面），於原審調查時證稱：「三
      支電話是我去辦的，被告知道我有在辦中華電信門號，他就直接將填寫好的申
      請書及證件拿到我的店裡請我去辦門號，之後我將辦好的的門號ＳＩＭ卡拿給
      被告，我是打電話給被告，請被告到我的店裡拿。」等語（見原審卷第十九頁
      ），嗣於本院調查時亦到庭證稱：（問）本件乙○○申請之系爭三支電話門號
      是否被告甲○○委託你代辦的？（答）是，因當時有兩家委託我們代辦佣金問
      題，每代辦一支佣金一百元，因怕混淆所以我會私下記載在送貨單上。（問）
      被告當時拿何資料請你代辦？（答）申請書、身分證，我拿到申請書時就已填
      寫好的，申請書上手機號碼原來是空白的，到中華電信申請時由我填寫，後來
      發覺有人使用該手機號碼了，才畫掉再填新的門號。其他三張申購單是我到中
      華電信現場由我填寫全部資料，後來也是發覺已有人申請使用，所以再更改申
      請另一個門號等詞（見本院卷九十二年八月二十五日調查訊問筆錄）。雖證人
      丙○○就被告是否曾親自簽收乙節？與其於原審所提出送貨單上被告之簽名略
      有齟齬之處，然上開申購單上之資料，及客戶名稱欄上「乙○○」之簽名，均
      係由不知情之丙○○所代為填寫，業據證人丙○○於本院調查時證述在卷，而
      觀該申購單上，其申購人簽章處，係由證人丙○○親自簽名於其上，並留有其
      聯絡電話，則該被冒名申辦之行動電話門號，倘係由證人丙○○所為，其焉有
      可能於申購單上以自己本人名義簽名，並留存自己之聯絡電話，以自暴其冒名
      申辦上開行動電話門號之犯行，而輕易遭警循線查獲之理？參諸被告自承與證
      人丙○○間在以前即有業務上往來，則證人丙○○當無誤認被告之可能，亦無
      設詞誣陷被告之必要。堪認證人丙○○上開所證，應堪採信。此外，復有上揭
      申請書及申購單各三份、中華電信公司電信費收據六份附卷可稽，則告訴人乙○○指訴被告冒用其名義申辦上揭三個行動電話門號而取得ＳＩＭ卡後，復利
      用該三張ＳＩＭ卡撥打電話等情，尚非無據。
（二）又證人即原皇家電通聯盟之員工蘇家慧於原審調查時證稱：「（問）你們公司
      有無幫客戶申辦行動電話門號？（答）有，但還要透過其他家通訊行，要申請
      的資料均是交給被告，都是被告在處理的。通訊行的人來取件均是直接跟老闆
      即被告接觸，沒有經過我，我們不直接向電信局申請。」、「（問）客戶辦理
      門號除了要交身分證之外，尚須繳交何證件？（答）除身分證影本外、有時要
      存摺影本作為轉帳之用；如取消就會將證件退還給客戶，我就將申請書馬上撕
      掉，不會彙整到一部分才處理。」等語（見原審卷第三十一、三十二頁）；而
      證人即該皇家電通聯盟之原來員工蘇慧娟亦到庭證稱：「我是辦理關於手機的
      業務，申辦門號的業務，我沒有接觸。客戶要辦理門號都是向行政即蘇家慧申
      請。」、「（問）申請書是何人拿去申辦？（答）我不曉得。」等語（見原審
      第三十一頁）。況告訴人乙○○已於原審調查時陳稱：「八十九年四月間我將
      我的身分證影本交給我妹妹柯穎利，之後身分證影本輾轉到被告的手上，隔天
      電信公司的人員打電話問我說我是不是一次要辦五個門號，我嚇一跳，跟通信
      行公司的人說我不辦了，對方自稱說他是甲○○，當時我也不認識誰是甲○○
      ，他說他是那家公司的負責人。我跟對方說我不辦了，但他沒有將我的身分證
      影本退還給我，之後我於九十年四月間收到中華電信的帳單，我打電話詢問，
      中華電信的人說是甲○○拿去辦的，三支電話分別被盜打，盜打金額如起訴書
      所載。」等語（見原審卷第十八頁），且被告亦供承：該日與乙○○以電話聯
      繫之人確係伊本人無誤等語（見原審卷第十八頁），已足認於八十九年四月間
      ，告訴人乙○○因中止委託辦理行動電話門號後而遺留在上揭皇家電通聯盟處
      之國民身分證影本及未完成之申請資料，事後應已由被告一人持有中，迨無疑
      義。
（三）另觀諸卷附偽造之上開申請書上「乙○○」之簽名，與被告於原審調查時當庭
      所書立之「乙○○」簽名字跡（見原審卷第一二○頁），經比較二者之筆跡、
      神韻，雖明顯有所不同，而非由被告所親自偽簽，然被告既係唯一持有乙○○
      之國民身分證影本之人，則被告應已知悉告訴人乙○○之基本資料，況被告並
      非至愚之人，是被告在偽造乙○○之簽名用以申請上揭行動電話門號時，斷無
      自行在該申請書上偽造乙○○之簽名，而顯現出易遭人辨識之可能。從而，本
      院認定被告係依據該國民身分證之資料及以乙○○原填寫未完成之申請書，而
      利用不知情之成年人書具該申請書內之申請人資料無誤。而被告既係利用一不
      知情之成年人偽填如附表所示申請書之資料，則該申請書上「乙○○」之簽名
      與被告筆跡不符，亦屬當然，則被告於原審聲請將該申請書上之簽名送鑑定，
      以查明是否為被告之筆跡云云，顯無必要。
（四）再被告雖舉證人蘇慧娟之證言，以玆證明於九十年三月二十五日起該皇家電通
      聯盟已結束營業，自不可能再冒用告訴人乙○○之名義申請行動電話門號云云
      ，然證人蘇慧娟與被告經原審隔離訊問後（見原審卷第三十三、三十四頁），
      二人就九十年三月二十五日至三月底間之行蹤、如何清理該通信行、如何交還
      房東房屋及剩餘之行動電話手機如何處理等情，渠等二人之陳稱內容均屬不一
      ，是證人蘇慧娟此部分之證言，尚難作為有利於被告之證述。況被告若於該通
      信行結束營業整理期間，持該申請書及申購單委託證人丙○○辦理行動電話門
      號，亦非無可能；而參諸被告於九十年三月底委託證人丙○○辦理上揭行動電
      話門號而取得ＳＩＭ卡後即結束營業，而離開原皇家電通聯盟之原營業處所等
      情，若非被告有免費使用該行動電話門號撥打之犯意，又何須在結束營業清點
      期間，復委託證人丙○○代為辦理行動電話門號？此益證被告確係冒用告訴人
      乙○○之身分申辦行動電話門號而取得上揭門號之ＳＩＭ卡後，隨即以該ＳＩ
      Ｍ卡撥打電話之事實。
（五）至依上揭冒名申請之行動電話通聯紀錄觀之，雖與上揭冒名申請之行動電話門
      號曾有過聯絡之電話裝機人吳梅芳、張孫慧英、魏順輝、張秀麗及張大維等人
      均到庭結證稱：對於上揭冒用乙○○申請之行動電話號碼均不熟悉等語（見原
      審卷第一一三至一一六頁），然因上揭遭冒名申請之行動電話門號於九十年五
      月二十二日，業經被害人乙○○向中華電信公司查詢後而辦理拆機停話（見九
      十年度發查字第二六八九號偵查卷第二十二頁），且之後該門號之申請人亦有
      所更動，另證人吳梅芳等人所使用之電話號碼之原申請人亦有所變更，是上揭
      證人吳梅芳等人證稱對於上揭冒用乙○○名義所申請裝設之行動電話門號不熟
      悉，乃屬當然，惟亦尚難遽以認定被告並無使用上揭冒用乙○○名義申請而得
      之行動電話門號撥打之行徑。
（六）綜上所述，告訴人乙○○指稱被告確係利用持有其本人之國民身分證及未完成
      申請之資料之機會，利用不知情之成年人偽填上揭申請書，及利用不知情之丙○○偽填該申購單，並藉以申請上揭行動電話門號，且在取得該門號之ＳＩＭ
      卡後，復利用該三張ＳＩＭ卡撥打電話等情，應屬有據，足認被告上開所辯，
      顯係推諉卸責之詞，不足採信。本件事證已臻明確，被告涉犯行使偽造私文書
      等犯行，堪以認定。
三、查被告冒用被害人乙○○之名義，於如附表所示之時間、地點，先利用不知情之
    姓名年籍不詳之成年人偽填乙○○原遺留在該通信行之申請書，並在該申請書上
    偽造如附表所示之被害人乙○○署押後，再將上揭申請書連同上揭持有之乙○○
    國民身分證影本交付不知情丙○○，並利用不知情丙○○代為填寫申購單，並在
    該申購單上偽造如附表所示之告訴人乙○○署押，由丙○○偽造該申購單私文書
    後，再由丙○○連同前揭偽造之申請書私文書等資料持之行使，以代為向中華電
    信公司南臺中營運處申請辦理如附表所示之行動電話門號，致使中華電信公司承
    辦人員陷於錯誤，而誤認如附表所示之告訴人乙○○本人有意申請租用如附表所
    示之0000000000號、0000000000號及000000000
    0號等行動電話門號，而同意該申請書所載之申請，並交付該三行動電話門號之
    用戶識別卡（即ＳＩＭ卡）三張，且均足以生損害於乙○○及中華電信公司對於
    客戶資料管理、行動電話使用者帳務管理上之正確性。而被告所取得之ＳＩＭ卡
    三張，係可供通訊之使用，且在一定條件下具有可轉讓性，已有一定之財產價值
    而應認具有財物之性質。是核被告所為，應係犯刑法第二百十六條、第二百十條
    之行使偽造私文書罪，及同法第三百三十九條第一項、第二項詐欺取財罪及詐欺
    得利罪。被告偽造如附表所示署押之行為，為偽造各該申請表及申購單等私文書
    之部分行為，爰不另論罪；另被告偽造屬私文書後據以行使，其偽造之低度行為
    ，應為行使之高度行為所吸收，亦不另論罪。被告多次偽造如附表所示告訴人乙○○之署押，進而偽造私文書後加以行使之行為，係基於同一行使偽造私文書犯
    意下之接續行為，侵害一法益，應只論以一罪。而被告利用該不知名之成年人偽
    造該申請書及利用不知情之丙○○偽造該申購單，並持該偽造申請書、申購單之
    私文書前往申辦上揭行動電話門號之犯行，係屬間接正犯。被告先後多次以上揭
    ＳＩＭ卡撥打行動電話之詐欺得利犯行，均時間緊接，觸犯構成要件相同之罪名
    ，顯係基於概括犯意反覆為之，為連續犯，應依刑法第五十六條規論以一罪，並
    依法加重其刑。再被告為達成冒用乙○○名義申請行動電話門號，而以行使偽造
    私文書之方法，意圖為自己不法所有及取得免付費而使用通話服務之財產上不法
    利益而施用詐術，致中華電信公司陷於錯誤而交付其ＳＩＭ卡三張，且被告並持
    以撥打電話，其所犯上開行使偽造私文書及詐欺取財罪、詐欺得利罪間，彼此有
    方法、目的之牽連關係，為牽連犯，應從一重之行使偽造私文書罪論處。
四、原審以本案事證明確，對被告予以論罪科刑，固非無見，然該申購單係被告利用
    不知情之丙○○所代為填寫偽造，已上所述，原審卻認定係由被告利用不知情之
    不詳姓名之成年人所偽造；另不知情之丙○○係代為填寫偽造「申購單」，惟原
    審判決於犯罪事實及理由欄內，卻誤載為「委託書」（見原審判決事實欄第十二
    行、理由欄二第四行）均有未洽。被告上訴意旨猶執陳詞，否認犯行，雖不足取
    ，然原審判決既有上開可議之處，仍屬無可維持，自應由本院予以撤銷改判。爰
    審酌被告犯罪之動機、目的，前未有犯罪紀錄，素行尚佳，此有臺灣臺中地方法
    院檢察署刑案資料查註紀錄表、臺灣高等法院被告全國前案紀錄表各一份可按，
    惟其僅貪圖蠅頭小利，即冒用他人名義申請行動電話門號，並持所申請取得之門
    號ＳＩＭ卡撥打電話，取得免付電話費用之金額達八千四百五十四元，然念及被
    告犯後就所積欠中華電信公司之盜打電話費用金額，業書立切結書表示願意分期
    繳交清償，有該陳報之切結書在卷足憑，及其犯後仍否認犯行等一切情狀，量處
    如主文第二項所示之刑，並諭知易科罰金之折算標準。至被告偽造之如附表所示
    申請書及申購單上偽造之「乙○○」署押，不問屬於犯人與否，應依刑法第二百
    十九條規定，均併予宣告沒收之。另被告前揭詐欺取財犯行所取得之ＳＩＭ卡三
    張，因未扣案，且該三門號業已拆機停話，價值所餘無幾，為免將來執行之困難
    ，爰不予宣告沒收，附此敘明。
五、據上論斷，應依刑事訴訟法第三百六十九條第一項前段、第三百六十四條、第二
    百九十九條第一項前段，刑法第二百十六條、第二百十條、第三百三十九條第一
    項、第二項、第五十五條、第四十一條第一項前段、第二百十九條，罰金罰鍰提
    高標準條例第一條前段、第二條判決如主文。
本案經檢察官丁○○到庭執行職務。
中      華      民      國      九十二      年      九      月  二十四  日
                                   臺灣高等法院臺中分院刑事第八庭
                                         審判長法  官  羅  得  村
                                               法  官  劉  榮  服
                                               法  官  黃  文  進
右正本證明與原本無異。
如不服本判決應於收受送達後十日內向本院提出上訴書狀，其未敘述上訴之理由者並
得於提起上訴後十日內向本院補提理由書（均須按他造當事人之人數附繕本）。
                                               書記官  許  麗  花
中      華      民      國    九十二     年      九      月   二十五    日
附錄本案論罪科刑條文：
刑法第二百十條：
偽造、變造私文書，足以生損害於公眾或他人者，處五年以下有期徒刑。
刑法第二百十六條：行使第二百十條至第二百十五條之文書者，依偽造、變造文書或
登載不實事項或使登載不實事項之規定處斷。
刑法第三百三十九條第一項、第二項：
意圖為自己或第三人不法之所有，以詐術使人將本人或第三人之物交付者，處五年以
下有期徒刑、拘役或科或併科一千元以下罰金。
以前項方法得財產上不法之利益或使第三人得之者，亦同。
                                                                        Ｆ
附表
┌─┬───┬─────┬─────┬────────────┬────┐
│編│被害人│申請時間  │申請地點  │電話門號                │申請方式│
│號│      │          │          │                        │        │
│  │      │          │          │                        │        │
├─┼───┼─────┼─────┼────────────┼────┤
│一│乙○○│九十年三月│臺中市精誠│0000000000號，│於行動電│
│  │      │二十八    │路三二九號│並取得該電話之ＳＩＭ卡一│話業務（│
│  │      │          │丙○○所開│張。                    │租用／異│
│  │      │          │設之光速通│                        │動）申請│
│  │      │          │信行      │                        │書之申請│
│  │      │          │          │                        │人簽名欄│
│  │      │          │          │                        │及立同意│
│  │      │          │          │                        │書人欄上│
│  │      │          │          │                        │各偽造「│
│  │      │          │          │                        │乙○○」│
│  │      │          │          │                        │簽名一枚│
│  │      │          │          │                        │（合計偽│
│  │      │          │          │                        │造二枚署│
│  │   │          │          │                        │押）。  │
├─┼───┼─────┼─────┼────────────┼────┤
│二│乙○○│同右      │同右      │0000000000號，│同右    │
│  │      │          │          │並取得該電話之ＳＩＭ卡一│        │
│  │      │          │          │張。                    │        │
├─┼───┼─────┼─────┼────────────┼────┤
│三│乙○○│同右      │同右      │0000000000號，│同右    │
│  │      │          │          │並取得該電話之ＳＩＭ卡一│        │
│  │      │          │          │張。                    │        │
│  │      │          │          │                        │        │
├─┼───┼─────┼─────┼────────────┼────┤
│四│乙○○│同右      │同右      │行動電話號碼各為０九一九│各於每個│
│  │      │          │          │０八一一七四、０九一九０│門號之神│
│  │      │          │          │八一二二四、０九一九０八│腦國際－│
│  │      │          │          │一一九四號。            │行動電話│
│  │      │          │          │                        │機（手機│
│  │      │          │          │                        │）申購單│
│  │      │          │          │                        │客戶名稱│
│  │      │          │          │                        │欄上偽造│
│  │      │          │          │                        │「乙○○│
│  │      │          │          │                        │」之簽名│
│  │      │          │          │                        │一枚（共│
│  │      │          │          │                        │計偽造三│
│  │      │          │          │                        │枚署押）│
│  │      │          │          │                        │。      │
└─┴───┴─────┴─────┴────────────┴────┘
                                                                    Ｆ


司法院資訊處製作；財團法人民間司法改革基金會備份。
